ACORDAO-COMPLETO-2532462

ACÓRDÃO 927/2022 ATA 15/2022 - PLENÁRIO

VISTOS, relatados e discutidos estes Embargos de Declaração opostos pelo Sr. Edmilson Correia de Vasconcelos Júnior ao Acórdão 205/2022-TCU-Plenário, por meio do qual, dentre outras medidas adotadas, as contas do embargante foram julgadas irregulares, com a condenação ao pagamento do débito apurado, aplicação de sanções pecuniárias e inabilitação para o exercício de cargo em comissão ou função de confiança no âmbito da Administração Pública Federal, em decorrência da impugnação total das despesas relativas ao Convênio 276/2008, cujo objeto era dar apoio financeiro à realização do evento denominado "2º Chitão de Santo Antônio". 
ACORDAM os Ministros do Tribunal de Contas da União, reunidos em sessão do Plenário, ante as razões expostas pelo Relator, em:
9.1. com fundamento nos arts. 32, inciso II, e 34 da Lei 8.443/1992, conhecer dos Embargos de Declaração opostos pelo Sr. Edmilson Correia de Vasconcelos Júnior, para, no mérito, rejeitá-los; e
9.2. dar ciência desta deliberação ao embargante e aos seus representantes legais, nos termos do art. 179, § 7º, do Regimento Interno/TCU.

Embargos de Declaração opostos a decisum condenatório, por meio do qual as contas do embargante foram julgadas irregulares, com a condenação ao pagamento do débito apurado, aplicação de sanções pecuniárias e inabilitação para o exercício de cargo em comissão ou função de confiança no âmbito da Administração Pública Federal.

Município de Quixeramobim/CE.

3. Embargante: Edmilson Correia de Vasconcelos Júnior (XXX.675.503-XX).

13.1. Ministros presentes: Bruno Dantas (na Presidência), Walton Alencar Rodrigues, Benjamin Zymler, Vital do Rêgo e Antonio Anastasia.
13.2. Ministros-Substitutos convocados: Augusto Sherman Cavalcanti, Marcos Bemquerer Costa (Relator) e Weder de Oliveira.

MARCOS BEMQUERER

Ministro-Substituto Marcos Bemquerer Costa.

Trata-se dos Embargos de Declaração opostos pelo Sr. Edmilson Correia de Vasconcelos Júnior ao Acórdão 205/2022-TCU-Plenário (peça 219) , proferido em processo de Tomada de Contas Especial, instaurada pelo Ministério do Turismo em decorrência da impugnação total das despesas realizadas com os recursos federais oriundos do Convênio 276/2008, que teve por objeto dar apoio financeiro à realização do projeto denominado "2º Chitão de Santo Antônio", no mês de junho de 2008, no Município de Quixeramobim/CE (peça 1, p. 28-41) .
2.	Na sessão de 02/2/2022, o Plenário deste Tribunal assim deliberou sobre matéria (peça 208) :
"9.1. com fundamento nos arts. 1º, inciso I, 16, inciso III, alíneas 'b' e 'c', 19, caput, e 23, inciso III, da Lei 8.443/1992, julgar irregulares as contas do Sr. Edmilson Correia de Vasconcelos Júnior e condená-lo ao pagamento da quantia de R$ 350.000,00 (trezentos e cinquenta mil reais) , acrescida da atualização monetária e dos juros de mora, calculados a partir de 22/07/2008 até a data da efetiva quitação, fixando-lhe o prazo de 15 (quinze) dias, a contar do recebimento da notificação, para que comprove, perante o Tribunal (art. 214, inciso III, alínea 'a', do Regimento Interno/TCU) , o recolhimento da dívida ao Tesouro Nacional, nos termos da legislação em vigor; 
9.2. aplicar as multas a seguir indicadas ao Sr. Edmilson Correia de Vasconcelos Júnior, com base nos fundamentos legais consignados nos subitens abaixo, fixando-lhe o prazo de 15 (quinze) dias, a contar da notificação, para que comprove, perante o Tribunal (art. 214, inciso III, alínea 'a', do Regimento Interno/TCU) , o recolhimento das dívidas ao Tesouro Nacional, atualizadas monetariamente desde a data deste Acórdão até a do efetivo recolhimento, se forem pagas após o vencimento, na forma da legislação em vigor:
9.2.1. art. 57 da Lei 8.443/1992, no valor de R$ 80.000,00 (oitenta mil reais) ;
9.2.2. art. 58, inciso II, da Lei 8.443/1992, no valor de R$ 10.000,00 (dez mil reais) ; 
9.3. autorizar, caso requerido, nos termos do art. 26 da Lei 8.443/1992, o parcelamento das dívidas em até 36 (trinta e seis) parcelas mensais e sucessivas, sobre as quais incidirão os correspondentes acréscimos legais (débito: atualização monetária e juros de mora; multa: atualização monetária) , esclarecendo ao responsável que a falta de pagamento de qualquer parcela importará no vencimento antecipado do saldo devedor (art. 217, § 2º, inciso II, do Regimento Interno/TCU) , sem prejuízo das demais medidas legais;   
9.4. autorizar, desde logo, a cobrança judicial das dívidas a que se referem os subitens anteriores, caso não atendida a notificação, com base no art. 28, inciso II, da Lei 8.443/1992;
9.5. nos termos do art. 270 do Regimento Interno/TCU, considerar grave a infração cometida pelo Sr. Edmilson Correia de Vasconcelos Júnior;
9.6. com fundamento no art. 60 da Lei 8.443/1992, aplicar ao Sr. Edmilson Correia de Vasconcelos Júnior a penalidade de inabilitação para o exercício de cargo em comissão ou função de confiança no âmbito da Administração Pública Federal, pelo prazo de 5 (cinco) anos;
9.7. remeter cópia deste Acórdão à Procuradoria da República no Estado do Ceará, com fundamento no art. 16, § 3º, da Lei 8.443/1992 e no art. 209, § 7º, do Regimento Interno/TCU, bem como ao Ministério do Turismo, para ciência." 
3.	Antes mesmo de receber a notificação da deliberação condenatória, por meio do Ofício 4340/2022-TCU/Seproc (peça 212) , conforme comprova o Aviso de Recebimento, de 18/3/2022 (peça 222) , o Sr. Edmilson Correia de Vasconcelos Júnior opôs estes Embargos de Declaração em 15/03/2022, consoante registro da data de recebimento no documento eletrônico (peça 219) .
4.	O embargante, em síntese, alega haver o vício de omissão no Acórdão ora recorrido, que implicaria nulidade absoluta do Acórdão condenatório, com amparo em duas vertentes (peça 219) .  
5.	Em uma delas, sustenta omissão porque a Corte não teria examinado questão de ordem pública, suscitada em sede de sustentação oral, acerca da falta de citação do responsável sobre a contratação de empresa de fachada (denominada empresa J. Antonio de Morais Pires Eventos - ME) e do débito que dela resultou. Afirma a ocorrência de violação ao Enunciado 98 da Súmula de Jurisprudência do TCU e cerceamento de defesa (peça 219, p. 3-6) .   
6.	Na outra, aduziu vício de omissão por ausência de exame da admissibilidade das razões defensivas constantes nas peças 200 a 204, situação que lhe impôs restrição à defesa. Informa que estes documentos novos, acostados aos autos nos termos do art. 160, § 1º, do Regimento Interno/TCU e do art. 435 do Código de Processo Civil, referem-se a inquérito civil que investigou atos relacionados ao Convênio 276/2008, com conclusão no sentido de arquivamento daquele inquérito por "inocorrência da prática de qualquer ato de improbidade administrativa por parte do defendente, assim como pela inocorrência de qualquer lesão ao erário." (peça 219, p. 6-7) .
7.	 Ao final, o recorrente requer ao TCU o conhecimento e provimento dos presentes Embargos de Declaração, conferindo-lhes efeitos infringentes, no sentido de declarar a nulidade absoluta do Acórdão 205/2022-TCU-Plenário, a notificação do embargante acerca da decisão que vier a ser adotada nestes autos e a reabertura de prazo para eventual interposição de novo recurso, segundo a legislação vigente (peça 219, p. p. 7 e 8) . 
	É o Relatório.

Geraldo de Holanda Gonçalves Filho (OAB/CE 17.824) e Joana Alencar Ferreira de Carvalho (OAB/CE 32.043).

Não atuou.

EMBARGOS DE DECLARAÇÃO OPOSTOS A ACÓRDÃO CONDENATÓRIO PROFERIDO EM PROCESSO DE TOMADA DE CONTAS ESPECIAL, POR MEIO DO QUAL AS CONTAS DO EMBARGANTE FORAM JULGADAS IRREGULARES, COM IMPOSIÇÃO DO DÉBITO APURADO, APLICAÇÃO DE SANÇÕES PECUNIÁRIAS E INABILITAÇÃO PARA O EXERCÍCIO DE CARGO EM COMISSÃO OU FUNÇÃO DE CONFIANÇA NO ÂMBITO DA ADMINISTRAÇÃO PÚBLICA FEDERAL. SUPOSTA OMISSÃO NO DECISUM EMBARGADO. INOCORRÊNCIA DO VÍCIO SUSCITADO. CONHECIMENTO DOS EMBARGOS DE DECLARAÇÃO. REJEIÇÃO. CIÊNCIA AO INTERESSADO.

TOMADA DE CONTAS ESPECIAL (TCE)

não atuou.

Trago à apreciação deste Colegiado Embargos de Declaração opostos pelo Sr. Edmilson Correia de Vasconcelos Júnior ao Acórdão 205/2022-TCU-Plenário, proferido em processo de Tomada de Contas Especial que cuidou da apuração das irregularidades relacionadas à execução do objeto do Convênio 276/2008 - Plenário, que visava dar apoio financeiro à realização do evento denominado de "2º Chitão de Santo Antônio".
2.	Por meio do referido decisum, o embargante teve as contas julgadas irregulares, com débito decorrente de irregularidades na execução do objeto pactuado, recebeu sanções pecuniárias, nos valores de R$ 80.000,00 e R$ 10.000,00, amparadas respectivamente nos arts. 57 e 58, inciso II, da Lei 8.443/1992, e foi declarado inabilitado para o exercício de cargo em comissão ou função de confiança no âmbito da Administração Pública Federal pelo prazo de cinco anos.
3.	Alega o embargante haver omissões no Acórdão 205/2022-TCU-Plenário, relativamente a duas questões preliminares, que teriam causado restrição ao exercício do direito de defesa: uma refere-se à falta de análise de questão de ordem suscitada em sede de sustentação oral, sobre a não realização de citação do responsável acerca da contratação de "empresa de fachada", e a outra diz respeito à ausência de exame da admissibilidade das razões defensivas constantes dos documentos das peças 200 a 204 destes autos.
4.	 Segundo a alegação recursal, as duas omissões aventadas impuseram restrição ao exercício do direito de defesa do embargante, razão por que o autor requer o conhecimento e o provimento destes Embargos de Declaração, a fim de que seja declarada a nulidade absoluta do Acórdão 205/2022-TCU-Plenário. Além disso, solicita a reabertura de prazo para eventual apresentação de novo recurso. 
ii
5.	 Analisada a admissibilidade destes Embargos de Declaração, pode o Tribunal deles conhecer, porquanto opostos de forma tempestiva e em consonância com os requisitos aplicáveis à espécie, nos termos do art. 34 da Lei 8.443/1992.
6.	Antes de examinar o mérito deste recurso, é preciso ter claro que na apreciação de Embargos de Declaração pelo TCU são observados os seguintes critérios: " (i) não se prestam para rediscussão do mérito nem para reavaliação dos fundamentos que conduziram à prolação do acórdão recorrido; (...) (iii) não há omissão quando a matéria é analisada na instrução da unidade técnica que consta do relatório e integra as razões de decidir do relator; (...) e (v) eventual erro de julgamento deve ser corrigido por outra via recursal própria." (Acórdão 731/2019-TCU-Plenário, relator Ministro Augusto Nardes) . 
7.	Aplica-se, também, o entendimento sufragado no seguinte julgado, extraído da jurisprudência do Superior Tribunal de Justiça - STJ:
"PROCESSUAL CIVIL. RECURSOS. EMBARGOS DE DECLARAÇÃO. CONTRADIÇÃO. OMISSÃO. I. A inteligência do art. 535 do CPC é no sentido de que a contradição, omissão ou obscuridade, porventura existentes, só ocorre entre os termos do próprio acórdão; ou seja, entre a ementa e o voto, entre o voto e o relatório etc., o que não ocorreu no presente caso."  (EDcl nos EDcl nos EREsp 995.095/RS, rel. Min. Humberto Martins, Primeira Seção, DJe 03/11/2008) . (grifos acrescidos) 
iii
8.	Adotadas essas premissas, passo ao exame do mérito dos presentes Embargos de Declaração, consignando, desde já, a inocorrência das duas omissões suscitadas pelo embargante.
9.	Como mencionado alhures, uma das omissões estaria configurada na falta de exame de questão de ordem pública, arguida na sustentação oral produzida pelo representante legal do embargante, na Sessão Plenária deste Tribunal de 02/2/2022, na qual foi proferida a deliberação embargada, acerca da ausência de citação do responsável sobre a contratação de empresa de fachada (J. Antonio de Morais Pires Eventos - ME) , decorrendo daí a violação ao Enunciado 98 da Súmula de Jurisprudência do TCU e o cerceamento de defesa (peça 219, p. 3-6) .
10. 	Eventual novo elemento arguido somente na sustentação oral feita pelo representante do responsável e não examinado pelo relator do feito não constitui omissão passível de Embargos de Declaração. A jurisprudência do TCU caminha nesse sentido, conforme os seguintes enunciados extraídos da ferramenta de pesquisa denominada "Jurisprudência Selecionada": 
Acórdão 1043/2018-TCU-Plenário (relator Ministro José Mucio Monteiro) e Acórdão 606/2019-TCU-Plenário (relatora Ministra Ana Arraes) : 
"Não há omissão apta ao acolhimento de embargos de declaração pelo fato de a decisão recorrida não ter abordado novas alegações apresentadas em sustentação oral. O julgador não está compelido a considerar novas alegações da parte proferidas na sessão, sob pena de subverter a existência de prazo regimental para apresentação de defesa e a própria instrução do processo."
11.	Apesar de a sustentação oral constituir importante faculdade processual à disposição das partes, nos termos do art. 168 do Regimento Interno/TCU, ela não compõe os autos do processo, haja vista a natureza oral que lhe é intrínseca e indissociável. Eis o excerto do voto condutor do Acórdão 213/2022-TCU-Plenário (relator Ministro Jorge Oliveira) , que assim abordou a matéria:  
"8. Alega o Sr. [embargante 1] que a deliberação foi omissa por ter ignorado os argumentos apresentados em sustentação oral formulada por ocasião da sessão em que foi proferido o acórdão recorrido e requer que a fala do seu advogado seja integralmente transcrita para que integre os presentes autos.
9. A sustentação oral, a despeito de constituir uma importante faculdade processual à disposição das partes, não integra os autos do processo dada a sua natureza não escrita, portanto é descabido que se exija do Tribunal a sua transcrição para essa finalidade.
10. Ademais, é pacífico o entendimento de que não há omissão na deliberação que deixar de consignar fundamentos para não acolher pedidos novos formulados na fase de sustentação oral. A esse respeito, vejamos o seguinte enunciado de jurisprudência constante da Jurisprudência Selecionada desta Corte de Contas, extraído Acórdão 1043/2018-TCU-Plenário e 606/2019-Plenário:
'Não há omissão apta ao acolhimento de embargos de declaração pelo fato de a decisão recorrida não ter abordado novas alegações apresentadas em sustentação oral. O julgador não está compelido a considerar novas alegações da parte proferidas na sessão, sob pena de subverter a existência de prazo regimental para apresentação de defesa e a própria instrução do processo.'
11. Não obstante, quanto ao pedido formulado na sustentação oral de se adiar o julgamento destes embargos de declaração para aguardar o desfecho do TC-Processo Processo 000.006/2017-3 - que discute a aplicação da prescrição no âmbito desta Corte - vale dizer que a parte não tem a prerrogativa de definir a data do julgamento do processo de seu interesse. Ademais, não é possível saber se a deliberação que será proferida no citado processo aproveitará ao embargante. Assim, diante da imprevisibilidade de quando e como o TC-Processo Processo 000.006/2017-3 será julgado, o eventual atendimento do pedido da parte poderia acarretar a procrastinação, por tempo indeterminado, dos efeitos das decisões proferidas nestes autos, lembrando que este processo já possui duas deliberações desfavoráveis à parte interessada."
12.	Assim, com base no entendimento constante dos precedentes retromencionados, poder-se-ia concluir no sentido de que, no presente caso, não há omissão apta ao acolhimento destes Embargos de Declaração. Entretanto, considerando que a questão suscitada na sustentação oral, segundo o embargante, poderia ser possível causa de nulidade do decisum condenatório, passo a examiná-la.
13.	Cabe anotar que a questão do chamamento do responsável aos autos, a fim de conceder-lhe a devida oportunidade de se defender da contratação de empresa de "fachada", antes mesmo de ser suscitada pelo advogado da parte embargante na sustentação oral, já havia sido aventada pelo representante do Ministério Público de Contas que atuou neste feito. 
14.	E por considerar a relevância da preliminar arguida, tratei dela no bojo de minhas razões de decidir que sustentaram o multicitado Acórdão 205/2022-TCU-Plenário. E divergi da posição do Parquet no aspecto formal do instrumento a ser empregado para notificar o responsável sobre a irregular contratação de empresa de "fachada" e dar-lhe a oportunidade de defesa.
15.	Para contextualizar os fatos, importa destacar que o embargante, Sr. Edmilson Correia de Vasconcelos Júnior, foi chamado aos autos em três momentos distintos e apresentou sua defesa em atenção às citações e à audiência realizadas.
16.	Inicialmente o embargante foi citado para que recolhesse o valor do débito original de R$ 350.000,00, com os acréscimos legais pertinentes, e/ou apresentasse sua defesa sobre a não comprovação do regular emprego dos recursos do Convênio 276/2008 (peças 2, 6 e 9) , e juntou aos autos a sua defesa (peça 7) . 
17.	Posteriormente, em face das informações apuradas junto ao Ministério Público Federal sobre os veementes indícios de que a empresa J. Antonio de Morais Pires Eventos eventos - ME era integrante de um grupo de empresas de "fachada", que atuava para fraudar licitações em diversos municípios cearenses, determinei (peça 14) , em complemento à citação pela não comprovação da correta aplicação dos recursos do Convênio 276/2008, a audiência do responsável a fim de que oferecesse sua defesa sobre a contratação de empresa de "fachada", o que foi realizada nos termos do documento da peça 178. Em atenção, o responsável apresentou os seus elementos de defesa (peças 179,182 e 183) .
18.	Na sequência, ainda houve citação complementar do responsável sobre a falta de comprovação de que a empresa contratada efetuou o pagamento de cachê a bandas/artistas que se apresentaram no evento, havendo o ex-gestor juntado aos autos a correspondente defesa (peças 186, 191 e 193) .
19.	Como se vê, em três momentos foram asseguradas as oportunidades ao pleno exercício do direito constitucional da ampla defesa ao responsável, não havendo qualquer omissão quanto à análise dessa questão, tampouco violação ao Enunciado 98 da Súmula de Jurisprudência do TCU. Eis, a seguir, excerto da Proposta de Deliberação condutora do acórdão recorrido, em que consta a proposta de mérito da unidade técnica, a divergência do representante do Ministério Público/TCU e a posição que adotei (peça 209, p. 2-3) :  
"12. Examinados em conjunto todos os elementos de defesa, a unidade instrutiva, no essencial, os considerou insuficientes para afastar as irregularidades constatadas na execução do objeto do Convênio 276/2008, em especial a falta de nexo de causalidade entre os recursos do conveniados e os custos incorridos para a execução do objeto ajustado, haja vista que não houve a comprovação do pagamento dos cachês a bandas/artistas que se apresentaram no evento. 
13. Nesse contexto, a SecexTCE propôs ao Tribunal a irregularidade das contas do Sr. Edmilson Correia de Vasconcelos Júnior, com base no art. 16, inciso III, alíneas b e c, da Lei 8.443/1992, com débito no total de R$ 350.000,00 e multa do art. 57 da referida norma legal.
14. O Ministério Público junto ao TCU propugnou pela irregularidade das contas do ex-gestor, com aplicação das sanções previstas nos arts. 58, inciso II, e 60 da Lei 8.443/1992, e dissentiu da proposta de imputação do débito ao responsável (peça 199) . 
15. Segundo o Parquet, a falta de recibos de pagamento de cachês, por si só, não resultaria na imposição de débito ao gestor, haja vista que a jurisprudência do TCU não é pacífica quanto à imprescindibilidade de comprovação de recebimento dos valores pelos musicistas. 
16. Além disso, o Ministério Público de Contas entendeu haver nos autos documentação financeira (dentre outros, a nota fiscal emitida pela empresa contratada) que, em tese, demonstraria o correto emprego dos recursos conveniados, não fosse a constatação de que a empresa contratada é de 'fachada'. Prosseguiu afirmando que esse fato, ou seja, empresa inexistente ou de 'fachada', torna a nota fiscal por ela expedida inidônea e, portanto, incapaz de evidenciar o nexo de causalidade entre os recursos conveniados e as despesas realizadas. 
17.  Em síntese, para o Parquet o motivo para a ocorrência do débito seria a contratação de empresa inexistente (ou empresa de 'fachada') e como tal fato não teria constado expressamente do ofício de citação, seria inviável condenar o ex-gestor ao pagamento da dívida. Assim, e considerando a inviabilidade de sugerir nova citação do responsável, em razão do longo prazo decorrido desde a ocorrência do ato irregular, que se deu no exercício de 2008, o representante do MP/TCU sustentou a proposta acima indicada, no sentido da irregularidade das contas do ex-gestor, sem débito, mas com a aplicação das sanções consignadas.
ii
18. Acolho, desde logo, as conclusões da unidade técnica quanto à não comprovação da boa e regular aplicação dos recursos públicos do Convênio 276/2008, e por tal razão há de se julgar irregulares as contas do responsável, impondo-lhe o débito apurado e a multa proporcional ao dano causado ao erário.
19. Com as vênias de estilo, deixo de acolher a proposta do Ministério Público junto ao TCU no sentido de afastar o débito do responsável, por entender que, no presente caso, foram asseguradas ao responsável todas as medidas processuais adequadas ao pleno exercício do direito constitucional do contraditório e da ampla defesa. Após ser promovida a citação do ex-gestor para que apresentasse alegações de defesa sobre a não comprovação da boa e regular aplicação dos recursos públicos do Convênio 276/2008, sobreveio aos autos a informação sobre a contratação de empresa fictícia (ou de 'fachada') e, em razão disso, determinei a audiência do responsável para que oferecesse justificativas sobre a referida contratação, oportunidade aproveitada pelo ex-prefeito, que encaminhou sua defesa ao Tribunal, apesar de, no mérito, não ser exitosa em seu intento, conforme análise adiante.
 (...) 
40. Nesse contexto, cabe citar o precedente do Acórdão 1459/2019-TCU-Plenário, de minha relatoria, que tratou de uma Tomada de Contas Especial, cujo responsável também é o Sr. Edmilson Correia de Vasconcelos Júnior, em que se apurou, com base nas investigações conduzidas pelo Ministério Público Federal, que a empresa contratada ('José Inácio da Silva Produções - ME') para executar o objeto do Convênio 87/2008 também era de 'fachada'. 
41. Naquele feito, após se efetivar a citação do responsável pela não comprovação da boa e regular aplicação dos recursos no convênio e a audiência sobre a contratação de empresa de 'fachada', o Tribunal julgou irregulares as contas do ex-gestor, condenou-o ao pagamento do débito apurado e aplicou-lhe as sanções pertinentes (peças 6, 177, e 202 do TC Processo 000.600/2016-4) ."
20.	A outra omissão apontada pelo embargante refere-se à falta de exame da admissibilidade das razões defensivas constantes nas peças 200 a 204, situação que lhe teria causado restrição à defesa. Alegou que estes documentos novos, acostados aos autos nos termos do art. 160, § 1º, do Regimento Interno/TCU e do art. 475 do Código de Processo Civil, tratam do inquérito civil que investigou atos relacionados ao Convênio 276/2008, com conclusão no sentido de arquivamento daquele inquérito por 'inocorrência da prática de qualquer ato de improbidade administrativa por parte do defendente, assim como pela inocorrência de qualquer lesão ao erário.' (peça 219, p. 6-7) .
21.	Não procedem os argumentos acerca dos fundamentos legais invocados para a juntada dos documentos das peças 200 a 204, tampouco a omissão suscitada.
22.	De partida, cabe registrar que a documentação das peças 200 a 204 foi protocolada, em 08/07/2021, conforme registro no documento eletrônico das correspondentes peças, portanto após a etapa de instrução processual que se encerrou em 14/4/2021, com a assinatura do parecer conclusivo pelo titular da unidade técnica (peça 198) , e após a emissão, em 13/5/2021, do parecer do Ministério de Público de Contas (peça 199) , o que evidencia a inobservância das disposições regimentais sobre a matéria, que assim dispõem:
"Art. 160. As alegações de defesa e as razões de justificativa serão admitidas dentro do prazo determinado na citação ou na audiência.
§ 1º Desde a constituição do processo até o término da etapa de instrução, é facultada à parte a juntada de documentos novos.
§ 2º Considera-se terminada a etapa de instrução do processo no momento em que o titular da unidade técnica emitir seu parecer conclusivo, sem prejuízo do disposto no § 3º do art. 157."
23. 	Importa anotar que a apresentação de documentação após o encerramento da fase de instrução processual não impõe, por si só, o retorno dos autos à unidade técnica para reiniciá-la a fim de examinar os documentos juntados, sob pena de tornar indefinido o término da etapa de instrução dos autos.  
24.	No que diz respeito à aplicação de normas do Código de Processo Civil nos processos de controle externo, a matéria está regimentalmente regulamentada e sumulada no TCU, nos seguintes termos: 
Regimento Interno/TCU:
"Art. 298. Aplicam-se subsidiariamente no Tribunal as disposições das normas processuais em vigor, no que couber e desde que compatíveis com a Lei Orgânica." 
Enunciado 103 da Súmula de Jurisprudência:  
"Na falta de normas legais regimentais específicas, aplicam-se, analógica e sudsidiariamente, no que couber, a juízo do Tribunal de Contas da União, as aplicações do Código de Processo Civil." 
25.	Assim, cabe anotar que as disposições do art. 435 do Código de Processo Civil ("É lícito às partes, em qualquer tempo, juntar aos autos documentos novos, quando destinados a fazer prova de fatos ocorridos depois dos articulados ou para contrapô-los aos que foram produzidos nos autos") não se aplicam ao presente caso, porque há normas processuais específicas para os processos de controle externo que regulamentam a juntada de documentos aos autos, como as do art. 160 do Regimento Interno/TCU, mencionadas alhures. Nesse sentido, eis o enunciado comum dos Acórdão 1080/2015-TCU-Plenário (relator Ministro Benjamin Zymler) e 1902/2020 - Plenário (relatora Ministra Ana Arraes) , colhido da Jurisprudência Selecionada do TCU:  
"As normas processuais previstas na Lei Orgânica do TCU (Lei 8.443/1992) e em seu Regimento Interno estabelecem rito processual próprio, no qual a aplicação do Código de Processo Civil se dá apenas de maneira analógica e subsidiária na falta de normas legais e regimentais específicas."  
26.	Apesar da inobservância pelo embargante das normas processuais sobre a juntada de documentos, e, no afã de perseguir a verdade material, examinei a referida documentação e a considerei insuficiente para descaracterizar a irregularidade consistente na contratação de empresa de fachada. 
27.	A partir do item 31 da Proposta de Deliberação que integra o decisum embargado, passei a analisar a defesa do embargante sobre a contratação de empresa de "fachada", inclusive a documentação das peças 200 a 204, conforme o texto a seguir reproduzido (peça 209) : 
"31. E, nesse ponto, já me adianto a examinar a questão da contratação de empresa de 'fachada', objeto da audiência do responsável (subitem 8, retro) , porque esse fato traz repercussões na documentação fiscal emitida pela J. Antonio de Morais Pires Eventos - ME. 
32. Consoante visto no relatório precedente, o Sr. Edmilson Correia de Vasconcelos Júnior foi notificado para que se manifestasse sobre a contratação da empresa J. Antonio de Morais Pires Eventos - ME, nome de fantasia T.M. Promoções Artísticas, para a execução do objeto do Convênio 276/2008, qualificada como 'empresa de fachada', conforme investigação do Ministério Público federal, configurando uma fraude na contratação.
33. Em sua defesa (peça 179) , o responsável alegou em síntese: inscrição regular, válida e ativa no Cadastro Nacional de Pessoa Jurídica - CNPJ da Secretaria Especial da Receita Federal do Brasil da empresa contratada; realização do evento pactuado; e falta de provas no procedimento do Ministério Público Federal para concluir que a empresa é de fachada. Encerrada a fase de instrução, o responsável encaminhou razões de justificativa adicionais (peças 200/204) para informar que a homologação do inquérito civil 1.15.001.000288/2014-38 foi no sentido de 'inocorrência da prática de qualquer ato de improbidade administrativa por parte do defendente, assim como pela inocorrência de qualquer lesão ao erário' e 'ausência de indícios probatórios da participação de empresas de fachada'. 
34. A argumentação da defesa da peça 179 foi devida e detalhadamente examinada e refutada pela unidade técnica, porquanto é insuficiente para demonstrar que a empresa J. Antonio de Morais Pires Eventos - ME existia e atuava no mercado. 
35. Não basta manter a inscrição no CNPJ para assegurar a plena operação da empresa no mercado. É preciso demonstrar que a referida firma detinha capacidade operacional para desenvolver a atividade econômica para a qual foi criada e que efetivamente prestava os serviços no seu ramo de negócio. 
36. Também não é suficiente alegar que o objeto pactuado na avença foi realizado. É preciso comprovar que o evento acordado foi executado pela empresa contratada, o que não restou evidenciado nestes autos.  
37.  Sobre as apurações do Ministério Público Federal - MPF, conforme consta do Relatório precedente (item 81 do excerto reproduzido no Relatório) , elas estão embasadas em evidências robustas de que a J. Antonio de Morais Pires Eventos - ME integrava um grupo de empresas de 'fachada' constituído para fraudar licitações e emitir notas fiscais frias. Ainda que haja manifestação final daquele órgão ministerial no sentido da não comprovação de ato de improbidade administrativa e de ausência de indícios probatórios da participação de empresas de fachada, nos termos dos documentos das peças 201/204, tal conclusão não vincula a atuação deste Tribunal, que detém competência para valorar os elementos de prova carreados aos autos, podendo concluir de forma diferente dos demais órgãos administrativos e/ou judiciais, exceto em relação à decisão de absolvição penal que negue a existência do fato ou a sua autoria, o que não ocorreu no presente caso. Apenas para exemplificar alguns fatos que fundamentaram a conclusão do MPF sobre a referida empresa, cito os seguintes: 
'a) seu endereço-sede era uma pequena sala comercial formalmente instalada no Centro de Fortaleza/CE (Rua São Paulo, 32, Ed. Gal. Tibúrcio, 11º andar, sala 1109) ; está-se falando de uma empresa que fez girar mais de R$ 12 milhões de reais, só em convênios, em cerca de 4 anos!;
b) o endereço-sede, pelas dimensões apuradas em espaço singelo, não poderia comportar estrutura compatível com os serviços prestados, muito menos condizente com o volume de recursos movimentados; 
c) embora se trate de empresário individual, enquadrado como microempresa, que não apresenta qualquer idoneidade técnica e financeira, participou de dezenas de licitações e prestou serviços a várias Prefeituras Municipais do Ceará, entre os exercícios financeiros de 2007 e 2011, com faturamento bruto total superior a R$ 12 milhões, conforme dados disponíveis no Portal da Transparência do TCM/CE;
d) a empresa, em verdade, um empresário individual, com todos os singelos limites e características que revestem tal natureza jurídica, faturou, em 2008, em contratos públicos, quase R$ 4 milhões, e em 2009, pouco mais de R$ 3 milhões;
e) os montantes públicos contratados com a empresa em comento superaram o limite máximo de faturamento bruto anual vigente à época, para enquadramento de microempresa, empresa de pequeno porte, em mais de 50%, inclusive, inserida indevidamente como optante do Simples Nacional;
f) a empresa possuía o mesmo endereço, constante de notas fiscais, que outra empresa envolvida no esquema; e o endereço sede dessa outra empresa, Mega Shows, era uma humilde residência (Rua Joaquim Magalhães 1138, José Bonifácio, Fortaleza/CE) , conforme fotos obtidas no sítio do Google Maps, que, por sua vez, também era o mesmo endereço-sede de outra empresa, a Pro-Show, mudando apenas o andar ou o número das salas, vizinhas umas das outras; nesse sentido, cite-se a Nota Fiscal de Serviços Série A n. 007. emitida em 1º/6/2010, cuja cópia digitalizada repousa no Inquérito Civil Público n. 1.15.004.000026/2013-62, que investiga a execução do Convênio n. 481/2010, Siafi 735868, pela Prefeitura Municipal de Aiuaba/CE, em que, curiosamente, segundo apurações do MPF, o endereço que aparece no cabeçalho da nota é o da Rua São Paulo, 32, Centro, em Fortaleza/CE (idêntico ao das outras empresas operadas por José Antonio de Morais Pires) , mas o endereço que aparece no rodapé do respectivo recibo de pagamento é o da Rua Joaquim Magalhães, 1138, José Bonifácio, em Fortaleza/CE.
g) ambas as empresas referidas no item anterior, a toda evidência, também são empresas de fachada, pois além de não funcionarem em seus endereços cadastrais nem apresentarem a mínima estrutura física e operacional necessária à atividade que desempenham, participaram de dezenas de licitações e movimentaram recursos em montantes superiores ao limite legal de faturamento das microempresas (art. 3º, I, da LC 123/2006) , conforme dados disponíveis no Portal da Transparência do TCM/CE, com cifras que superam a casa de milhão de reais, em um par de anos;
h) também no mesmo endereço da contratada, foi sediada a extinta empresa Máxima Comercial De Papelaria Ltda.-ME (CNPJ 41.325.960/0001-09) , cujo responsável era o mesmo Francisco Adilardo Brasilino de Sousa (CPF 539.708.373-91) , titular da firma individual referida no item anterior, e os seus sócios eram Bruno Fernandes Morais (CPF 029.656.633-04) e Guilherme Francisco de Morais Pires (CPF 168.257.483-00) , sendo este último irmão de José Antônio de Morais Pires (CPF 190.239.283-34) , o qual por sua vez, tanto era (eis que já falecido) titular da referida firma individual J. Antônio de Morais Pires Eventos-ME, como também era sócio e dono da empresa Morais Promoções Artísticas Ltda.-EPP (CNPJ 11.369.917/0001-84) , nome de fantasia Morais Promoções, da qual o próprio Guilherme Francisco de Morais Pires (CPF 168.257.483-00) era, por vezes, o representante nas licitações e contratos, como se vê na publicação de extratos contratuais obtidos nos diários oficiais (por exemplo, o Extrato do Contrato celebrado entre a Morais Promoções Artísticas Ltda. e a Prefeitura Municipal de Icapuí com base no Pregão Presencial N. 01/02/12/PP/Setur, para a organização e realização do Carnaval 2012 naquele Município, publicado no Diário Oficial do Estado do Ceará, Série 3 Ano IV n. 129, edição de 09 de julho de 2012, pág. 173, trazia o instrumento, datado de 16/2/2012, em que Guilherme Francisco de Morais Pires assina como representante da empresa de seu irmão, ninguém menos que o empresário individual responsável pela empresa contratada, Sr. José Antônio de Morais Pires) ;
i) a empresa Morais Promoções Artísticas Ltda.-Epp, que, como já visto, tinha por sócio o empresário individual da empresa contratada nestes autos, era sediada em um casebre localizado em uma vizinhança pobre do Estado, na Av. Washington Soares, 6872-Messejana - Fortaleza/CE, e, segundo ainda o MPF, sem aparentar possuir uma estrutura empresarial que pudesse dar suporte ao volume de contratações e recursos financeiros por ela movimentados, conforme fotografia obtida no sítio do Google Maps; outra evidência da organização montada é que tal empresa tinha em sua fachada o nome de outra empresa do grupo, a Pro-Show, que recebera pagamentos superiores a R$ 4 milhões entre 2011 e 2012, ainda conforme Portal da Transparência do TCM/CE;
j) o outro sócio da empresa Morais Promoções Artísticas Ltda - EPP, José Inácio da Silva (CPF 868.862.153-53) , é titular da firma individual José Inácio da Silva Produções-ME (CNPJ 08.797.112/0001-27) , nome de fantasia Luz Produções, a qual não só atuava no mesmo ramo de promoção de eventos públicos como também havia participado, segundo o MPF, até aquele momento da apuração, de 55 licitações, sempre concorrendo com as empresas do grupo acima referidas, ou seja, (i) J. Antonio de Morais Pires Eventos-ME, (ii) Francisco Adilardo Brasilino de Sousa-ME, (iii) I.T. de Campos-ME (Pro-Show) , assim como as empresas (iv) Francisco Celio Saboya Freire (CNPJ 10.265.678/0001-50) , nome de fantasia Cactus Serviços, também investigada pelo MPF, e (v) Mídia 4 Produção-Produtora de Eventos Ltda.-ME (CNPJ 10.596.827/0001-63) , nome de fantasia Mídia 4 Produção, o que leva a supor que houve montagem em todos os procedimentos licitatórios, face aos vínculos empresariais e familiares já enunciados;
k) a empresa Francisco Celio Saboya Freire (CNPJ n. 10.265.678/0001-50) , nome de fantasia Cactus Serviços, também é de fachada, conforme as mesmas evidências: i) está instalada em um humilde endereço residencial, à Rua Raimundo Alves Cavalcante, 982 - Centro - Itaiginga/CE, sem qualquer estrutura que denote a existência e funcionamento de um empreendimento empresarial do porte das contratações públicas que celebra, conforme fotografias obtidas no sítio Google Maps; ii) participou de dezenas de licitações públicas e movimentou recursos em montantes superiores ao limite legal de faturamento das microempresas (art. 30, I, da LC 123/2006) , conforme dados disponíveis no Portal da Transparência do TCM/CE, tendo auferido pagamentos, somente no exercício de 2009, de mais de meio milhão de reais; iii) na maior parte das licitações de que participa, também estão presentes outras empresas do grupo, especialmente Jose Inácio da Silva Eventos-ME, Francisco Adilardo Brasilino de Sousa-ME E J. Antonio de Morais Pires Eventos-ME, e, em menor número, com a Morais Promoções Artísticas Ltda-EPP (veja-se o Convite 08-2305.01/2011, realizado pelo município de Quixeramobim, município ora em exame) e a Midia 4 Producão-Produtora de Eventos Ltda.-ME;
l) a empresa Mídia 4 Producão-Produtora de Eventos Ltda.-ME tem endereço cadastral no mesmo prédio da contratada nestes autos, qual seja, da Rua São Paulo, 32, Centro, em Fortaleza/CE, e participou de várias licitações em conjunto com as outras empresas do grupo, conforme dados do Portal da Transparência do TCM/CE, sendo, em Quixeramobim, nos Pregões 08-1405.01/2012 e 08-1301.01/2012, bem como Convites 15-2910.01/2012, 08-1111.01/2011, 15-3008.01/2012, 08-0610.01/2011, 08-1312.02/2011, 14-2811.01/2011, 08-1312.01/2011 e 08-2201.01/2010) ;interessante notar que, embora se trate de empresa de realização de festas e eventos artísticos, no Convite 15-3008.01/2012 de Quixeramobim, a Mídia 4 Produção foi contratada para 'realizar capacitações no desenvolvimento do projeto produção artesanal e inserção social da pessoa idosa, visando promover e estimular a potencialidade de 30 idosos através do trabalho artesanal', objeto contratual completamente estranho a sua atividade empresarial, tendo concorrido com Francisco Adilardo Brasilino de Sousa-ME, que é do mesmo grupo de empresas, sendo evidente, portanto, que se cuida de fraude." (grifos acrescidos) 
28.	 Portanto, não procede o alegado vício de omissão sobre o exame da documentação das peças 200 a 204. 
29.	 Nesse contexto e considerando tanto a admissibilidade desta espécie recursal como a inocorrência das duas omissões suscitadas pelo embargante, cabe conhecer destes Embargos de Declaração e, no mérito, rejeitá-los, de modo a manter inalterado o teor do Acórdão 205/2022-TCU-Plenário.
30.	 Por fim, considerando que as normas processuais sobre prazos para apresentação e recursos constam da Lei 8.443/1992 e do Regimento Interno/TCU, não havendo situação peculiar no presente caso que demande deliberação desta Corte, deixo de adotar qualquer medida sobre o pedido de reabertura de prazo processual para eventual interposição de novos recursos feito pelo embargante. 
	Ante o exposto, voto por que seja adotada a deliberação que ora submeto a este Colegiado.
T.C.U., Sala das Sessões, em 27 de abril de 2022.
MARCOS BEMQUERER COSTA
Relator